【裁判字號】    97,聲,2815
【裁判日期】    971015
【裁判案由】    聲明異議
【裁判全文】
臺灣高等法院刑事裁定                  97年度聲字第2815號
聲明異議人
即  受刑人  甲○○
                    現於臺灣台北監獄執行中
上列聲明異議人因背信案件，對台灣台北地方法院檢察署檢察官
之執行處分（97年8月19日北檢玲沛97執聲他1464字第56815號函
所示不准發還保證金處分）聲明異議，本院裁定如下：
    主  文
台灣台北地方法院檢察署九十七年八月十九日北檢玲沛九十七執
聲他一四六四字第五六八一五號函關於保證金新台幣貳仟萬元部
分之執行處分，應予撤銷。
其餘聲明異議駁回。
    理  由
一、聲明異議意旨略以：
（一）聲明異議人因鈞院95（聲請書誤繕為97）年度矚上訴字第
      3號違反貪污治罪條例等案件之「橋頭寶公司背信案」部
      分，經台灣台北地方法院檢察署認為判決確定，命聲明異
      議人於97年7月18日到案執行，現在台灣台北監獄執行中
      。聲明異議人因鈞院95年度矚上訴字第3號違反貪污治罪
      條例等案件（按即所謂「新瑞都等案件」），於第一審中
      經台灣台北地方法院諭知以六千萬元具保，由聲明異議人
      之子劉昭毅繳納保證金；又聲明異議人因台灣台北地方法
      院檢察署93年度偵字第1085 3號違反貪污治罪條例等案件
      （按即所謂「國安密帳案件」），經台灣地方法院以92年
      度聲羈更（一）字第6號裁定以二千萬元具保，亦由聲明
      異議人之子劉昭毅繳納保證金。因聲明異議人已在執行中
      ，聲明異議人之子劉昭毅，因而具狀向台灣台北台北地方
      法院檢察署聲請發還「新瑞都等案件」保證金六千萬元，
      又向台灣台北地方法院聲請發還「國安密帳案件」保證金
      二千萬元。
（二）台灣台北地方法院檢察署97年8月19日北檢玲沛97執聲字
      他1464字第56815號函所示，不准發還上開「新瑞都等案
      件」保證金六千萬元及「國安密帳案件」保證金二千萬元
      ，實非妥適：（1）聲明異議人因「新瑞都等案件」中之
     「橋頭寶公司背信案」部分，現在台灣台北監獄執行中屬
      實，聲明異議人現在既由台灣台北地方法院檢察署執行中
      ，其情形較偵查或審理中之羈押，有過之而無不及，絕無
      再以「具保」以代「羈押」之餘地。（2）台灣台北地方
      法院檢察署執行檢察官將「新瑞都等案件」與「國安密帳
      案件」兩案混為一談，新瑞都等案件中之貪污部分，早已
      判決無罪確定；國安密帳案件則尚在偵查中，且非向台灣
      台北地方法院檢察署聲請發還保證金。（3）上開「新瑞
      都等案件」，業經判決確定及尚未判決確定之比例而言，
      至少75%以上業經判決無罪確定，而「橋頭寶公司背信案
      」則正在執行中，尚未判決確定者比例未逾25%，台灣台
      北地方法院檢察署對全部保證金六千萬元，均不予發還，
      使聲明異議人於發監執行之同時，尚須繳付該保證金六千
      萬元之銀行借款利息，實不合理之至。（4）又上述「國
      安密帳案件」係偵查中之另一案件，聲明異議人之子劉昭
      毅係向原裁准命聲明異議人具保二千萬元之台灣台北地方
      法院，聲請發還保證金二千萬元，惟台灣台北地方法院於
      受理聲請後，誤行移由台灣台北地方法院檢察署處理，台
      灣台北地方法院檢察署又於其97年8月19日北檢玲沛97執
      聲他1464字第56815號函中，將該不應由其處理之保證金
      二千萬元部份，予以駁回不予發還，均有未合；請准撤銷
      台灣台北地方法院檢察署97年8月19日北檢玲沛97執聲他
      1464字第56815號函所示不准發還保證金之處分，命其另
      為適法之處分等語。
二、按受刑人或其法定代理人或配偶以檢察官執行之指揮為不當
    者，得向諭知該裁判之法院聲明異議，刑事訴訟法第484條
    定有明文。本件聲明異議人即受刑人因背信罪被判處徒刑確
    定，嗣台灣台北地方法院檢察署執行檢察官於聲明異議人聲
    請發還保證金時，以97年8月19日北檢玲沛97執聲字他1464
    字第56815號函為不准發還保證金之處分，此項處分不失為
    檢察官執行之指揮，而本院為諭知該背信案件罪刑之法院，
    是聲明異議人依刑事訴訟法第484條聲明異議，應予准許。
三、次按撤銷羈押、再執行羈押、受不起訴處分或因裁判而致羈
    押之效力消滅者，免除具保之責任，刑事訴訟法第119條第1
    項定有明文。又所謂因裁判而致羈押之效力消滅者，乃因裁
    判之結果，致羈押之效力歸於消滅，如因同法第101條之2逕
    命具保後，該案業經法院諭知無罪、免訴、免刑、緩刑、罰
    金或易以訓誡等確定判決而言。又依辦理發還被告刑事保證
    金應行注意事項之規定，須經判決無罪、免訴、免刑、緩刑
    、不受理確定之案件，被告所繳刑事保證金，始於判決確定
    後發還。再按刑事訴訟法第107條第1項之撤銷羈押、第109
    條之命具保、責付或限制住居、第110 條第1項、第115條及
    第116條之停止羈押、第118條第1項之沒入保證金、第119條
    第2項之退保，以法院之裁定行之。案件在第三審上訴中，
    而卷宗及證物已送交該法院者，前項處分、羈押及其他關於
    羈押事項之處分，由第二審法院裁定之。第二審法院於為前
    項裁定前，得向第三審法院調取卷宗及證物。檢察官依第
    118條第2項之沒入保證金、第119條第2項之退保及第93條第
    3項但書、第228條第4項命具保、責付或限制住居，於偵查
    中以檢察官之命令行之，刑事訴訟法第12 1條定有明文，依
    上開規定，刑事訴訟法第119條之退保，既規定由法院裁定
    或檢察官之命令為之，則應分別係由法院或由檢察官諭知具
    保，而分別由該諭知具保之法院或檢察官處理。
四、經查：
（一）聲明異議人主張因本院95年度矚上訴字第3號（第一審案
      號：92年度矚重訴字第2號）違反貪污治罪條例等案件，
      於第一審中經台灣台北地方法院諭知以六千萬元具保；其
      另因台灣台北地方法院檢察署93年偵字第10853號違反貪
      污治罪條例等案件，經台灣台北地方法院以92年度聲羈更
      （一）字第6號裁定以二千萬元具保，業據聲明異議人陳
      明在卷，並有台灣台北地方法院92年度聲羈更（一）字第
      6 號裁定影本可稽（附於97年度執聲字第1464號卷），足
      見系爭六千萬元保證金部分，係於審判中由法院諭知具保
      停止羈押；至於保證金貳仟萬元部分，則屬偵查中經法院
      諭知具保。
（二）聲明異議人上開本院95年度矚上訴字第3號違反貪污治罪
      條例等案件，經本院判決後，其中背信罪部份因不得上訴
      而確定，其餘有罪部分尚未全部確定，是聲明異議人因具
      保證金六千萬元之台灣台北地方法院92年度矚重訴字第2
      號貪污治罪條例等案件顯尚未經全案判決確定，聲明異議
      人具保証金六千萬元部分，係擔保92年度囑重訴字第所涉
      全部犯罪，自不因聲明異議人所涉其中背信罪部分確定而
      予以分割，依前揭說明意旨，聲明異議人向執行檢察官請
      求發還保證金即與刑事訴訟法第119條之規定不合。聲明
      異議人以本院95年度矚上訴字第3號案件，判決確定達75%
      及尚未判決確定為25%，而請求發還保證金云云，自屬無
      據。至聲明異議人另稱於發監執行之同時，尚須繳付該保
      證金六千萬元之銀行借款利息云云，亦非發還保證金之法
      律上理由，依上開說明，有關繳納六千萬元保證金部分，
      具保人之責任既尚未免除，執行檢察官不准發回保證金六
      千萬元之處分，於法並無不合，聲明異議人執旨揭理由聲
      明異議為無理由，應予駁回。
（三）至於聲明異議人因另涉貪污治罪條例案件所繳交之保證金
      二千萬元部分，既係因另案而由台灣台北地方法院諭知具
      保，上開保證金所擔保之案件（台灣台北地方法院檢察署
      93年偵字第10853號案件），既尚在偵查中，並未起訴，
      有本院前案紀錄表可憑，依上揭刑事訴訟法第121條規定
      之意旨，系爭二千萬元保証金之發還與否，應非由執行檢
      察官審酌，而應由諭知具保之台灣台北地方法院審查應否
      發還，乃台灣台北地方法院誤將聲明異議人之子之聲請發
      還系爭二千萬元保證金之聲請狀以97年8月4日北院隆刑清
      92聲羈更（一）字第0970012371號函（見台灣台北地方法
      院檢察署97執聲他字第1464號卷第7頁）移由本件背信罪
      執行檢察官處理，執行檢察官復就此二千萬元之保證金併
      為不准發還之處分，聲明異議人以本件執行檢察官就關於
      系爭二千萬元保證金所為不准發還之執行處分，指揮不當
      ，聲明異議，尚非無據，爰就台灣台北地方法院檢察署97
      年8月19日北檢玲沛97執聲他1464字第56815號函關於保證
      金二千萬元部分之執行處分，予以撤銷。
五、依刑事訴訟法第486條裁定如主文。
中    華    民    國    97    年    10    月    15    日
                  刑事第六庭審判長法  官  林堭儀
                                  法  官  張明松
                                  法  官  吳淑惠
以上正本證明與原本無異。
不得抗告。
                                  書記官  陳雅加
中    華    民    國    97    年    10    月    16    日


司法院資訊處製作；財團法人民間司法改革基金會備份。
